臺灣雲林地方法院刑事判決
109年度訴緝字第18號
公  訴  人  臺灣雲林地方檢察署檢察官
被      告  吳智嚴


上列被告因違反毒品危害防制條例案件，經檢察官提起公訴（10
8年度毒偵字第1291號、第1336號），本院判決如下：
    主  文
本件公訴不受理。
    理  由
一、公訴意旨略以：被告甲○○基於施用第一級毒品海洛因及第二
    級毒品甲基安非他命之犯意，而分別為下列之行為：㈠於民
    國108年9月19日晚間某時，在雲林縣○○鄉○○村○○00○0號住處
    ，以點燃摻有海洛因及甲基安非他命之香菸，再吸食所產生
    煙霧之方式，同時施用海洛因及甲基安非他命1次。嗣因其
    為列管之毒品人口，未於警方指定時間到場採驗尿液，經警報
    請本署檢察官許可，強制其於108年9月20日下午5時40分許，
    採其尿液送驗，結果呈安非他命、甲基安非他命、嗎啡及可
    待因陽性反應。㈡於108年9月29日晚間11時許，在上址住處
    之廁所內，以針筒注射之方式，同時施用海洛因及甲基安非
    他命1次。嗣於108年10月1日下午4時20分許，在雲林縣○○鎮
    ○○路000號停車場內，為警查獲並扣得海洛因1包及其所有之
    施用毒品器具注射針筒3支、殘渣袋3個、鏟管1支等物，經
    警於同日下午5時32分許，採其尿液送驗，結果呈安非他命
    、甲基安非他命、嗎啡及可待因陽性反應。因認被告所為，
    係犯毒品危害防制條例第10條第1項之施用第一級毒品及同
    條例第10條第2項之施用第二級毒品罪等語。
二、起訴之程序違背規定者，應諭知不受理之判決，並得不經言
    詞辯論為之，刑事訴訟法第303條第1款、第307條分別定有
    明文。而訴訟條件乃欲為實體判決所應具備之條件，法院對
    於訴訟條件有無欠缺，不問訴訟程度如何，得依職權調查之
    。又109年1月15日修正公布、同年7月15日施行之毒品危害
    防制條例第20條第3項規定，犯第10條之罪於觀察、勒戒或
    強制戒治執行完畢釋放後，3年後再犯第10條之罪者，適用
    本條前2項之規定。上開所謂「3年後再犯」，只要本次再犯
    （不論修正施行前、後）距最近1次觀察、勒戒或強制戒治
    執行完畢釋放，已逾3年者，即該當之，不因其間有無犯第1
    0條之罪經起訴、判刑或執行而受影響。此係因本次修正之
    毒品危害防制條例第20條第3項及第23條第2項，雖僅將原條
    文之再犯期間由「5年」改為「3年」，惟鑑於採取傳統刑事
    機構式處遇，將施用毒品者當作「犯人」處理，其施用人數
    及再犯率仍高，將施用毒品者監禁於監獄內，僅能短期間防
    止其接觸毒品，因慣用毒品產生之「心癮」根本無法根除，
    並慮及毒品危害防制條例施行多年累積之戒毒經驗及實效，
    暨逐步擴充之醫療、戒癮機構、專業人力、社區支援系統等
    資源，尤以本次毒品危害防制條例第24條修正，擴大檢察官
    對施用毒品者附條件緩起訴處分之範圍，使其能視個案具體
    情形給予適當多元社區處遇。準此，本次修正後對於施用毒
    品者之思維，自應與時俱進，擺脫以往側重於「犯人」身分
    之處罰，著重其為「病患」之特質，並以「治療」疾病為出
    發點，重新評價前揭所謂「3年後再犯」之意義。而對於施
    用毒品者之治療方式，有機構外之處遇（如自行赴醫院戒癮
    、附命完成戒癮治療緩起訴處分等），或機構內之觀察、勒
    戒或強制戒治；至對施用毒品者科以刑罰，無非在運用刑罰
    之一般預防功能以嚇阻毒品之施用。監獄為執行場所而非戒
    癮專責機構，針對施用毒品者及其再犯之特性，法務部於10
    6年12月5日頒訂之「科學實證之毒品犯處遇模式計畫」內容
    ，將監所內毒癮犯人輔導策略區分為「新收評估」、「在監
    輔導」及「出監輔導」3階段，目的即是積極引進地區醫療
    體系之協助，提供毒癮戒治，落實社區追蹤輔導及治療之銜
    接，俾修復創傷、預防再犯。惟刑罰因涉及人身自由及基本
    權，故於施用毒品初犯時皆以傳統之機構外或機構內處遇方
    式治療，如再施用毒品時，始科以刑事責任，一則懲罰其未
    具悔悟之心，再則以刑罰方式形成施用者之心理強制，以減
    少其毒品之施用，遏止其一犯再犯。而當刑罰處遇仍不能有
    效幫助施用毒品者改善惡習時，即表示無法以此方式發揮治
    療效果，若繼續施以刑罰只具懲罰功能，不僅無法戒除其毒
    癮，更漸趨與社區隔離，有礙其復歸社會。是基於憲法保障
    人民之生存權，及根據每個國民生存照顧需要提供基本給付
    之理念，為協助施用毒品者戒除毒癮復歸社會，對於經監獄
    監禁處遇後仍再犯之施用毒品者，更應恢復以機構內、外之
    治療協助其戒除毒癮。此即本次修正毒品危害防制條例第20
    條第3項關於施用毒品者所謂「3年後再犯」係何所指之立法
    真諦。換言之，除檢察官優先適用毒品危害防制條例第24條
    命附條件緩起訴處分處遇（不論幾犯，亦無年限）外，對於
    施用毒品初犯者，即應適用第20條第1項、第2項為機構內之
    觀察、勒戒或強制戒治；若於上開機構內處遇執行完畢釋放
    後，「3年內再犯」者，依第23條第2項規定，應依法追訴；
    倘於「3年後再犯」，自應再回歸到傳統醫療體系機構內重
    為觀察、勒戒或強制戒治之治療。是對於戒除毒癮不易者，
    唯有以機構內、外處遇及刑事制裁等方式交替運用，以期控
    制或改善其至完全戒除毒癮（最高法院109年度台上大字第3
    826號刑事裁定意旨參照）。又被告在「戒癮治療」完成前
    ，難謂得與觀察、勒戒等處遇「已執行完畢」等同視之，「
    附命緩起訴」因已撤銷，被告之「戒癮治療」並未完成，自
    與觀察、勒戒等處遇執行完畢有別；且基於平等原則，仍應
    與「未曾受觀察、勒戒處分」者為相同處理，而無從逕予追
    訴處罰，即應適用修正後毒品條例第20條第1項規定辦理。
三、經查：
　㈠本案被告行為後，毒品危害防制條例第20條、第23條業經修
    正施行，按該條例第35條之1第2款規定「本條例中華民國10
    8年12月17日修正之條文施行前犯第10條之罪之案件，於修
    正施行後，依下列規定處理：二、審判中之案件，由法院或
    少年法院（地方法院少年法庭）依修正後規定處理；依修正
    後規定應為不起訴處分或不付審理之裁定者，法院或少年法
    院（地方法院少年法庭）應為免刑之判決或不付審理之裁定
    。」查本案被告被訴施用第一、二級毒品案件，係於前揭法
    律修正109年7月15日施行前之108年11月18日繫屬於本院，
    此有臺灣雲林地方檢察署108年11月18日雲檢永宏108毒偵12
    91字第1089032439號函上本院收文章在卷可憑，依上說明，
    本件自應適用修正後之規定。
　㈡又被告前因施用毒品案件，經臺灣板橋地方法院（現改制為
    臺灣新北地方法院）以94年度毒聲字第2501號裁定送勒戒所
    觀察、勒戒後，認有繼續施用毒品傾向，經法院裁定令入戒
    治處所施以強制戒治，於96年1月26日強制戒治執行完畢釋
    放，並由臺灣板橋地方檢察署（現改制為臺灣新北地方檢察
    署）檢察官以96年度戒毒偵字第74號為不起訴處分確定，其
    後再無經觀察、勒戒或強制戒治之紀錄，此有臺灣高等法院
    被告前案紀錄表在卷可考。而被告雖另曾於107年間因施用
    毒品案件，經臺灣雲林地方檢察署檢察官於107年8月31日以
    107年度毒偵字第428號、第1047號為緩起訴處分（緩起訴條
    件為「緩起訴期間為2年，被告並應於緩起訴處分確定日起
    至緩起訴處分期滿日止遵守及履行下列事項：㈠依刑事訴訟
    法第253條之2第1項第6款，於緩起訴處分確定之日起連續1
    年內之治療期程，自費至本署指定之戒癮治療機構，依醫師
    指示完成藥物治療、門診治療、心理治療及社會復健治療。
    ㈡預防再犯所為之必要命令：1.按時至指定戒癮治療機構依
    醫師指示接受藥物治療、門診治療、心理治療、社會復健治
    療，不得未依指定時間接受藥物治療逾7日，或無故未依指
    示配合接受心理治療或社會復健治療逾3次。2.對於指定戒
    癮治療機構辦理戒癮醫療人員不得有強暴、脅迫、恐嚇等行
    為。3.緩起訴處分確定之日起至緩起訴處分期間屆滿前4月
    止，應依通知按時到本署觀護人室進行追蹤輔導及尿液毒品
    檢驗，且檢驗結果不得呈陽性反應。4.緩起訴處分期間如經
    檢察機關或司法警察機關尿液毒品檢驗，檢驗結果均須呈陰
    性反應。5.於戒癮治療期程屆滿翌日起七日內，應接受指定
    戒癮治療機構進行尿液毒品與其代謝物檢驗及毛髮毒品殘留
    檢驗；或於戒癮治療期程屆滿翌日起15日內，每隔3至5日，
    連續完成戒癮治療機構尿液毒品及其代謝物檢驗3次，且檢
    驗結果均須呈陰性反應。」，該緩起訴處分於107年9月25日
    確定（緩起訴期間為107年9月25日至109年9月24日），然因
    被告未按規定於履行期間完成緩起訴處分指定之命令，經臺
    灣雲林地方檢察署檢察官於108年12月18日以108年度撤緩字
    第260號依職權撤銷原緩起訴處分等情，有各該緩起訴處分
    書、撤銷緩起訴處分書及被告前案紀錄表附卷可參，足見被
    告縱曾經檢察官為附命完成戒癮治療之緩起訴處分，然既未
    完成戒癮治療，究與觀察、勒戒或強制戒治業經完整之治療
    療程不同，而無從代替觀察、勒戒或強制戒治之醫療處置，
    亦即被告並未完成等同「觀察、勒戒或強制戒治」之執行。
    是被告本次再犯施用毒品犯行，距其最近一次經觀察、勒戒
    或強制戒治執行完畢釋放後，已逾3年，揆諸前揭最高法院
    大法庭裁定意旨，即應再令被告觀察、勒戒，或由檢察官為
    附命完成戒癮治療緩起訴處分，不得逕予追訴、處罰。
　㈢至毒品危害防制條例第35條之1之立法理由固載明：「關於具
    體案件適用新舊法之說明如下：若該等案件於修正施行前已
    繫屬於法院或少年法院（地方法院少年法庭）者，為求程序
    之經濟，法院或少年法院（地方法院少年法庭）應依修正施
    行後之規定處理，即應依職權為觀察、勒戒或強制戒治之裁
    定。依修正施行後之規定，受觀察、勒戒人無繼續施用傾向
    者或強制戒治期滿後，應為不起訴處分或不付審理之裁定者
    ，法院或少年法院（地方法院少年法庭）應為免刑之判決或
    不付審理之裁定。」然立法者於立法說明所為立法指示，固
    為法律解釋方法之一種即歷史解釋，但法院仍應參酌法律規
    定之文義、目的、整體法律規範之體系為綜合判斷。而觀毒
    品危害防制條例第35條之1第2款後段規定「依修正後規定應
    為不起訴處分或不付審理之裁定者，法院或少年法院（地方
    法院少年法庭）應為免刑之判決或不付審理之裁定」之文義
    ，所謂法院應為「免刑之判決」之情況，係以檢察官有應為
    不起訴處分之情形為前提，法院始能為免刑之判決，若有為
    不起訴處分以外其他處分之可能性時，法院自無從適用該款
    後段規定為被告免刑之判決，應依首揭說明，認為本案訴訟
    條件欠缺且無從補正，為不受理之判決。而所謂檢察官有無
    為其他不起訴處分以外其他處分之可能性，依毒品危害防制
    條例第24條，該條例除前揭有關觀察、勒戒及強制戒治之規
    定外，檢察官得不適用前開規定，而依職權決定予被告附命
    完成戒癮治療之緩起訴處分。此等規定，亦係考量施用毒品
    者具「病患性犯人」之特質，給予檢察官於徵詢醫療機構或
    其他相關機關（構）之意見後，若認被告以緩起訴為適當者
    ，得為附命完成戒癮治療之緩起訴處分，俾利檢察官選擇最
    有利於施用毒品者戒除毒癮之方式，協助施用毒品者戒除毒
    癮。是檢察官若認為被告尚有依毒品危害防制條例第24條為
    附命完成戒癮治療緩起訴處分之可能性時，即非屬毒品危害
    防制條例第35條之1第2款後段所規定之情形。此亦較符合本
    次毒品危害防制條例第24條修正後，擴大檢察官對施用毒品
    者附條件緩起訴處分之範圍，使其能視個案具體情形給予適
    當多元社區處遇，而達成利用對施用毒品者以機構內、外處
    遇及刑事制裁等方式交替運用，以期控制或改善其至完全戒
    除毒癮之規範目的。
　㈣又上述附命完成戒癮治療之緩起訴處分，非法院所得為之，
    而為檢察官所獨占之起訴裁量權，若依前述立法說明，於檢
    察官未及審酌毒品危害防制條例第24條規定，行使前揭裁量
    權前，由法院依職權為觀察、勒戒，不啻剝奪被告可能受有
    附命完成戒癮治療之緩起訴處分等非拘束人身自由處分之可
    能性，顯與毒品危害防制條例規範之目的、體系均有違背。
    故於此情形，法院自不宜逕依毒品危害防制條例第35條之1
    第2款後段規定，遽予認定有應為不起訴處分之情形，而逕
    命依職權為觀察、勒戒或強制戒治之裁定。且因此時訴訟條
    件已有欠缺，對被告權益已生重大影響，依毒品危害防制條
    例第35條之1第2款規定立法說明所揭示之理由，亦無從治癒
    此一訴訟條件欠缺之瑕疵，自應以起訴違背程序，諭知公訴
    不受理判決。
四、綜上所述，本件被告前經觀察、勒戒執行完畢後，係於3年
    後再犯本件施用毒品犯行，與修正後第20條第3項「3年後再
    犯」之規定相符，依毒品危害防制條例第35條之1第2款前段
    規定，應適用修正後規定，而檢察官未及審酌有無對被告附
    命完成戒癮治療之緩起訴處分之可能，逕予起訴，其訴訟條
    件已有欠缺，且對被告權益影響重大，爰不經言詞辯論，逕
    為公訴不受理之諭知。
據上論斷，應依刑事訴訟法第303條第1款、第307條，判決如主
文。
本案經檢察官黃瑞盛偵查起訴，檢察官林豐正到庭執行職務。
中    華    民    國   110    年    4     月    7    日
                  刑事第三庭  審判長法  官  吳基華
　　　　　　　　　
                                    法  官  張恂嘉
　　　　　　　　　　　　　　　　　　
                                    法  官  陳碧玉 
以上正本證明與原本無異。
如不服本判決應於收受判決後20日內向本院提出上訴書狀，並應
敘述具體理由；其未敘述上訴理由者，應於上訴期間屆滿後20日
內向本院補提理由書（均須按他造當事人之人數附繕本）「切勿
逕送上級法院」。
                                    書記官  許馨月  
中　　華　　民　　國　　110 　年　　4 　　月　　8 　　日